臺灣高等法院花蓮分院刑事判決　　　　　　九十年度上更(一)字第九號
　　上訴人即被告　甲○○
右列上訴人因違反公司法案件，不服臺灣花蓮地方法院八十七年度訴字第二三三號中
華民國八十八年二月二日第一審判決( 起訴案號：臺灣花蓮地方法院檢察署八十七年
度偵字第二二六二號 )，提起上訴，經判決後，由最高法院發回更審，本院判決如左
：
    主  文
原判決撤銷。
甲○○公司負責人，共同公司應收之股款，股東並未實際繳納，而以申請文件表明收
足，處拘役拾日，如易科罰金，以佰元折算壹日。
    事  實
甲○○（曾於民國八十二年間曾犯有公司法之案件，經判處罰金四萬元確定在案），
其於八十一年十二月間，在臺北市○○○路○段二五九號十二樓籌設唐吉訶德有限公
司 (下稱唐吉訶德公司)，自任該公司之負責人 (董事)，並於同年十二月十二日辦理
該公司申請設立資本額新臺幣（下同）一百五十萬元之查核時，明知公司股東登記之
出資額甲○○四十五萬元，張浴金三十萬元，戊○○十五萬元，丁○○十五萬元，乙○○十五萬元，丙○○三十萬元應收之股款，股東應實際繳納，竟在只收取上開股東
之股款計一百二十萬元，而股東並未實際繳足，即向有犯意聯絡之賴德彥 (經臺灣臺
北地方法院檢察署檢察官以八十五年度偵字第一八六五三號起訴，並經臺灣臺北地方
法院以八十六年度易字第一三五九號判決有期徒刑十月）所開設之開明工商顧問有限
公司 (下稱開明公司）借款三十萬元，連同原有之股資一百二十萬元，合計一百五十
萬元轉入唐吉訶德公司於寶島商業銀行延平分行之000000000號帳戶內，供
為資本証明，表明已向股東收足股款，即由甲○○於八十一年十二月二十三日持以向
臺灣省政府建設廳表明收足股款，而辦理公司設立登記，於八十一年十二月二十八日
核准其公司之登記。而甲○○於建設廳核准（八十一年十二月二十八日）前即於十二
月十四日將該筆款項提領，並於同年月十五日還款三十萬元予賴德彥。
案經調查局臺北市調查處移請臺灣花蓮地方法院檢察署檢察官偵查起訴。
    理  由
一訊之上訴人即被告甲○○否認有前揭犯行，辯稱：「每位股東之股款均有繳足，股
  東均有繳款，每股五十萬元，大部分股東均分兩次繳款（立租約前及立租約後裝璜
  前）伊將錢存到土銀玉里分行，十一月二十四日後，伊將錢存入台北銀行，唐吉訶
  德有限公司向講義堂股份有限公司租用前揭事務所及場地，花用租金及押金計有一
  百二十萬元」等語。然查：
  (一)被告所稱其租用房屋之租金每月二十萬元，三個月支付一次，及押金六十萬元，
    合計一百二十萬元，固據提出經台灣台北地方法院公証處公証人潘銘祥公証之
    （戊）八十一年度字第四九一七八號公証書可憑。且有証人張浴金所証，伊在租
    房子前繳股金三十萬元，後來在裝璜時又繳二十萬元等語及被告之土銀玉里分行
    八十一年十一月十九日，分別有存入十萬元、五十萬元之明細表（置証物袋內）
    可參。惟據証人賴德彥証稱：「八十一年十二月十二日，唐吉訶德公司之會計（
    姓名不詳）到我們公司說，他們公司錢不夠，因為他們要一百五十萬元，尚欠三
    十萬元，所以向我們公司借三十萬元，只借了三日（即十五日）就還錢」，並庭
    呈一份唐吉訶德有限公司代表人甲○○之委託書一份，核與被告所供稱：「當時
    伊公司沒有請會計人員，會計師事務所之人員有對其稱：資金不足的，渠等會處
    理，且有將向賴德彥借款三十萬元之委託書交給會計事務所人員等情相符，復有
    賴德彥所提出之委託書上，載有唐吉訶德有限公司之代表人甲○○向賴德彥借款
    三十萬元，每萬元日息七元，計付四百二十元之利息，作為中小企業驗資之証明
    等語。此外復有寶島銀行存摺、前述帳戶交易明細表、公司設立登記事項卡、董
    事股東名單、股東繳納股款明細表、資產負債表、資本額查核報告書、台北市政
    府建設局八十一年十二月二十八日建一字第七０五一九０號函等在卷可資佐證，
    （以上參見台北市調查處卷宗），則被告所辯股東股款均已繳足，顯不實在。
 (二) 被告之夫張浴金雖於原審證稱：「當時有十股，每股五十萬元」云云，被告則供
    稱：「公司股東共有六個人，每人出資五十萬元，所以資金約三百萬元」各等語
    （見原審卷第五十六頁、本院前審卷第十六頁），非惟彼此所供不一，亦與卷附
    唐吉訶德公司公司股東董事、股東名單所登記之出資額為：被告四十五萬元，張
    浴金三十萬元，戊○○十五萬元，丁○○十五萬元，乙○○十五萬元，丙○○三
    十萬元等（見台北市調查處卷第二十頁背面、二十六頁）有所不符，證人張浴金
    又係被告之夫，其證言難免偏頗，該證人所證有繳足股款，顯係附和被告所辯，
    不足據為有利被告之認定。
  (三)因本件事實已明，自無傳訊該公司其他股東戊○○、丁○○、乙○○、丙○○之
    必要，併此明。
綜上所述，被告前述所辯，均係諉卸刑責之詞，不足採信。事證明確，被告犯行足以
認定。
二核被告所為係犯公司法第九條第三項前段之罪，其與賴德彥就前開犯行，有犯意之
  聯絡及行為之分擔，賴德彥雖無公司負責人之身分，與之共犯，仍應論以共同正犯
  。又被告於八十一年十二月行為後，公司法第九條第三項已於八十六年六月廿五日
  修正公布施行，就罰金部分，修正為新台幣為單位，刑度與修正前之銀元為單位之
  刑度，經折算結果相同應逕依修正後之公司法處斷。惟公司法第九條又於九十年十
  一月十二日修正公布施行，上開公司法第九條第三項已改列為第一項，其罰金刑度
  已提高為新台幣（下同）五十萬元以上，二百五十萬元以下，經比較八十六年修正
  之公司法第九條第三項與九十年修正之新公司法第九條第一項之刑度結果，以八十
  六年修正之公司法第九條第三項為有利於被告，自應適用八十六年六月廿五日修正
  之公司法第九條第三項之規定處斷。原審據以論科，固非無見。惟按刑法第二百十
  四條使公務員登載不實事項於公文書罪，須一經他人之聲明或申報，公務員即有登
  載之義務，並依其所為之聲明或申報予以登載，而屬不實事項者，始足構成，若其
  所為之聲明或申報，公務員尚須為實質審查，以判斷其真實與否，始得為一定之記
  載者，即不成立本罪。依公司法第三百八十八條及第四百十二條規定，向主管機關
  申請為有限公司設立之登記，其於申請設立登記時，公司應收之股款是否確已繳足
  ，主管機關應派員檢查，並得通知公司限期申復，亦即須為實質之審查，以判斷其
  真實與否，而非僅依其申請即為一定登載之形式審查，則有限公司負責人明知申請
  設立登記時，公司應收之股款並未繳足，仍以申請文件表明收足，而使公務員將此
  不實事項予以登載，應僅成立公司法第九條第三項前段之罪，無適用刑法第二百十
  四條論罪之餘地。原判決認應成立上開二罪，並依牽連犯從一重處斷，自非適法。
  又公司法第九條第三項之罪名為身分犯，被告為公司負責人，原審論處與賴德彥為
  共同正犯，自應引用刑法第三十一條第一項始為合法，原判決漏未說明及援引該條
  文，亦有不適用法則之違誤。被告上訴意旨否認犯罪，指摘原判決不當，雖無可取
  ，惟原判決既有如上所述之不當，自應撤銷改判。爰審酌被告行為後一再否認犯罪
  ，態度不佳，且曾有犯公司法罪之前科（於本案公司設立登記後，經營登記事項以
  外之業務而被判處罰金四萬元，參見卷內之前案紀錄表，本院並調閱該卷審認無誤
  ），及其知識程度、犯罪動機、目的、手段等一切情狀量處拘役三十日，同時諭知
  易科罰金之折算標準（刑法第四十一條第一項已於被告行為後修正，被告所犯本件
  之罪為最高本刑為五年以下有期徒刑之罪，自應適用新法）。
據上論斷：應依刑事訴訟法第三百六十九條第一項前段，第三百六十四條，第二百九
十九條第一項前段，八十六年六月廿五日修正公司法第九條第三項前段，刑法第十一
前段，第三十一條第一項，第二條第一項但書，第四十一條第一項前段，罰金罰鍰提
高標準條例第二條判決如主文。
本案經檢察官崔紀鎮到庭執行職務。
中      華      民      國      九十一    年      三      月   二十一   日
                                    審判長法官  謝  志  揚
                                          法官  賴  淳  良
                                          法官  莊  謙  崇
右正本證明與原本無異。
如不服本判決，應於送達後十日內，向本院提出上訴狀。其未敘述理由者，並應於提
出上訴狀後十日內向本院補提理由狀(須附繕本)。
                                        書記官  林  明  智
中      華      民      國      九十一    年      三      月   二十二   日
